臺灣高等法院刑事判決　　　　　　　　　　　　　　九十一年度上訴字第八一○號
　　上　訴　人　臺灣臺北地方法院檢察署檢察官
　　上　訴　人
　　即　被　告　丁○○
　　　　　　　　丙○○
　　共　　　同
　　選任辯護人　鍾永盛　律師
　　上　訴　人
　　即　被　告　乙○○
　　選任辯護人　陳德聰　律師
右上訴人因被告殺人未遂等案件，不服臺灣臺北地方法院九十年度訴字第四六四號，
中華民國九十一年一月十八日第一審判決（起訴案號：臺灣臺北地方法院檢察署八十
九年度調偵字第五七三號、九十年度偵字第二一三八號），提起上訴，本院判決如左
：
    主  文
上訴駁回。
丁○○、丙○○，均緩刑年。
乙○○緩刑貳年。
    事  實
一、乙○○與其夫甲○○（已歿，另為公訴不受理）承租丁○○房屋，雙方就終止租
    約後，民國八十九年三月份電費新台幣（下同）一千五百元由何人繳納一事意見
    分歧，丁○○遂於同年五月九日十八時許，在臺北市○○區○○街二四二巷十六
    號戊○○之水果攤處，找甲○○理論，因一言不合而起爭執，並互相基於傷害之
    犯意，當場徒手互毆，現場附近之乙○○見狀，竟亦萌共同傷害之犯意聯絡，加
    入毆打，致甲○○受有鼻子出血，丁○○則有臉部多處擦傷、右臉輕微挫傷瘀腫
    之普通傷害。迨圍觀路人將彼等拉開，各自離去。越數十分鐘後，丁○○因不甘
    被毆，乃承前傷害之概括犯意，夥同胞弟丙○○與三名真實姓名年籍不詳之成年
    男子，共同基於傷害之犯意聯絡，再至上開地點，由丁○○帶頭以台語口出「給
    他們死」等語，並分持木棍三支毆擊甲○○及乙○○，致甲○○受有外傷性鼻出
    血、顏面擦傷於右鼻側二乘一公分、胸部挫傷、頭皮挫傷、鼻骨骨折及左眼表淺
    性角膜炎之傷害；乙○○受有前胸皮下瘀血約十乘二公分及十五乘五公分、左前
    臂皮下瘀血十乘一公分、下腹部皮下瘀血十一乘二公分及十一乘四公分、右大腿
    皮下瘀血十乘五公分及十五乘五公分、左大腿皮下瘀血二十一乘四公分、多處頭
    皮挫傷及腦挫傷之普通傷害。丁○○、丙○○等五人見吳、林倒地後，乃罷手離
    去。後經旁人己○○見狀速將吳、林二人送醫急救。
二、案經被害人甲○○、乙○○及丁○○分別告訴暨臺北市政府警察局中山分局報告
    臺灣臺北地方法院檢察署檢察官偵查起訴。
    理  由
一、訊據上訴人即被告丁○○、丙○○、乙○○均矢口否認有傷害犯行。丁○○辯稱
    ：案發當天，雙方僅發生口角徒手互毆，伊並未持棍毆人；丙○○辯稱：伊剛好
    下班回家路過該處，適巧見到丁○○與乙○○、甲○○拉扯互毆，乃上前勸阻拉
    開，未加入毆打；乙○○則辯稱：伊是被打的，丁○○與甲○○互毆當時，伊係
    前往聯手勸架，絕未聯手傷害對方云云。
二、經查：
  (一)被告丁○○、甲○○與乙○○第一次互毆致丁○○、甲○○各受其傷，以及第二
    次被告丁○○、丙○○攜棍帶人毆打甲○○、乙○○成傷之事實，分據告訴人甲○○、乙○○、丁○○迭於警訊及偵審中互訴綦詳。
  (二)現場目擊證人戊○○證稱：「．．當天甲○○先至我攤位聊天，後來丁○○來找
    吳要電費，二人就吵起來，當時吳手上有一塊切好之鳳梨，林先出手打吳我沒有
    看見，吳拿鳳梨丟林，林出手後使吳流鼻血，後來乙○○到場見林把吳打傷，想
    將吳拉開，不知為何他三人打在一起，他三人均有動手互毆。過約半個鐘頭，有
    兩三輛摩托車載人來，見其中有一人手持木棍，丁○○與其弟盛輪流打吳，丁○○帶頭拿棍子打，起碼有二人以上拿棍子。．．．。」「當天四、五點左右，我
    聽到他們（指丁○○、甲○○）為了電費的問題在吵架，後來他們有打架，誰先
    動手我不清楚，當時我店裡客人有很多，我沒有特別注意，我只看到甲○○流鼻
    血，後來乙○○可能有看到甲○○與丁○○在打架就跑過來將他們拉開，我有聽
    到乙○○說為何打我，他們三人扭在一起，是拉還是打我看不出來。之後丁○○
    就離開，隔了差不多十多分鐘，丁○○還有其他人騎二、三台機車過來，他們什
    麼也沒有講就手持棍子打甲○○、乙○○，丙○○也有來持棍子打，．．．」「
    丁○○、甲○○打在一起，後來乙○○過來，他們就扭去電線桿，三個人扭在一
    起。拉到電線桿那裡之後，旁邊有很多人，有人把他們拉開。經過一、二十分鐘
    ，丁○○、丙○○還有另外一、二個人一起來，他們拿木棍過來，不是拿鐵製的
    。」等語（見偵字第五七三號卷第四十頁、原審卷第五十二頁及本院九十一年五
    月二十七日訊問筆錄）。證人庚○○證稱：「．．他們吵來吵去，然後就互相打
    架，我去拉開他們，他們用手打，丁○○鼻子流血，眉毛、臉上有瘀血。不知何
    人去告訴甲○○太太，她來就抓丁○○。只看他們互相打，沒注意打何處。．．
    。」「當天我看見丁○○與甲○○夫婦為了一千多元在打架。丁○○要甲○○他
    們拿一千多元出來，一言不合就吵起來，甲○○拿鳳梨丟到丁○○的臉上，丁○○以手撥開要搭甲○○的肩上但不小心打到甲○○的臉，二人就開始打起來，我
    就將他們拉開，之後不知何人去叫甲○○的太太來，他太太乙○○來了之後又與
    丁○○打起來，．．．。」「（你原來看到二個人在丁○○、甲○○二個人在打
    架，後來他老婆來，如何動手？）他來就用手抓丁○○的臉，抓臉受傷。」等語
    （見偵字第五七三號卷第三十三頁反面、第三十四頁，原審卷第七十九頁及本院
    九十一年五月二十七日訊問筆錄）。證人己○○證稱：「當天我向戊○○買水果
    有五人與吳氏夫婦接觸，其中三人手持約手臂長直徑大約十五公分之棍子（鐵棍
    木棍無法確定），邊打吳氏夫婦邊說『打死他們』（台語），後來吳被打的臉上
    都是血，乙○○褲子都濕了，他五人一來就打，約打十分鐘即離去。．．。」「
    當天大約快五點的時候，我要去向戊○○買水果，我到現場時看到乙○○胸前有
    紅紅的有血、衣服也破掉，甲○○鼻子流血，我站在那裡不到二分鐘有五個人騎
    機車持長、短鐵棍、木棍，一過來就喊『打死他們』，其中三個人過去毆打乙○○、甲○○，另外二人站在旁邊，．．。」「我有看到他們有拿木棍、鐵棍，有
    長的，也有短的。有五個人過來，有三部摩托車過來，其中是他們兄弟，另外我
    有看到壹個人打一下就走了。三個動手的人都有拿東西。」等語（見偵字第五七
    三號卷第四十頁反面、第四十一頁，原審卷第五十一頁及本院九十一年五月二十
    七日訊問筆錄）。
    綜右各節參互以觀，足見三人均有動手參與互毆，雖證人庚○○另稱丙○○僅去
    拉架並未動手云云，然所證與戊○○、己○○不合，且其自稱受僱被告丁○○工
    作，不免有所偏袒迴護，此部分證言，尚難遽信。而證人己○○雖於本院訊問時
    證以丁○○等曾手持鐵棍毆打，惟與其偵查初時證詞不合，且與戊○○供述不同
    ，此部分證詞即無可採。
  (三)此外，復有丁○○、甲○○、乙○○馬偕紀念醫院診斷證明書及乙○○受傷照片
    等在卷可稽。綜合以上，被告丁○○、丙○○、乙○○所辯分係事後避就及卸責
    之詞，不足採信，本件事證已臻明確，其等犯行均堪以認定，應依法論科。
三、核被告等所為，均係犯刑法第二百七十七條第一項之傷害罪。被告乙○○與甲○○就傷害犯行間，被告丁○○、丙○○及三名不詳年籍姓名之成年男子就第二次
    圍毆傷害間，各有犯意聯絡及行為分擔，均為共同正犯。被告丁○○先後二次傷
    害犯行，時間緊接，方法類似，觸犯構成要件相同之罪名，顯係基於概括犯意反
    覆為之，應依刑法第五十六條連續犯之規定論以一罪，並加重其刑。被告丁○○
    、丙○○以一毆打行為同時同地傷害甲○○、乙○○二人，為想像競合犯，應依
    刑法第五十五條之規定，從一重處斷。原審審酌被告丁○○、丙○○因細故即率
    眾持棍痛毆甲○○、乙○○使其等受傷非輕，被告乙○○護夫心切犯罪之動機及
    所受之刺激及其他一切情狀，依刑法第第二十八條、第五十六條、第二百七十七
    條第一項、第五十五條、第四十一條第一項前段、罰金罰鍰提高標準條例第一條
    前段、第二條，分別判處被告丁○○有期徒刑八月，丙○○有期徒刑七月，乙○○拘役三十日，並就乙○○部分諭知易科罰金之折算標準，被告丁○○、丙○○
    等傷害使用之木棍三支，並無證據證明係屬其等所有，不另為沒收之諭知，其認
    事用法殊無不合，被告等上訴否認犯罪，檢察官上訴指被告丁○○、丙○○構成
    殺人未遂罪（詳如後述），均為無理由，應予駁回。惟查被告乙○○、丙○○未
    曾受有期徒刑以上刑之宣告，被告丁○○於六十七年間雖曾受有期徒刑以上刑之
    宣告，但執行完畢後五年以內未曾受有期徒刑以上刑之宣告，有臺灣高等法院檢
    察署刑案紀錄簡覆表存卷可按，彼等因一時失慮誤罹刑章，而犯後雙方已達成民
    事和解，賠償所受損害，有和解書存卷可稽，經此次科刑教訓，理當知所警惕，
    應無再犯之虞，本院認所宣告之刑，以暫不執行為適當，爰併宣告丁○○、丙○○各緩刑三年，乙○○緩刑二年，用啟自新。
四、公訴意旨另以：被告丁○○、丙○○與三名不詳年籍姓名之成年男子，圍毆甲○○、乙○○，由丁○○帶頭說「給他們死」，並分持鐵棍及木棍共同往甲○○及
    乙○○之頭部等重要致命部位猛擊，欲置二人於死，後經路人將吳、林二人送醫
    急救，始倖免於難。因認被告丁○○、丙○○共同涉有刑法第二百七十一條第二
    項、第一項之殺人未遂罪嫌云云。
  (一)按殺人罪之成立，須於實施殺害時，即具有使其喪失生命之故意，倘缺乏此種故
    意，要難遽以殺人未遂論處。最高法院著有四十八年台上字第三十三號判例可資
    憑參。訊據被告丁○○、丙○○均堅決否認殺人未遂犯行，被告丁○○辯稱：伊
    沒有殺人，彼等是互毆云云，丙○○則辯稱：伊只是勸架云云。
  (二)經查：
    被害人乙○○與其夫甲○○向被告丁○○租賃房屋十五年，兩造本即舊識，此為
    雙方所不否認，今雖因終止租約後，房屋電費繳付歸屬問題滋生糾葛，丁○○衡
    情當不致因區區一千五百元萌生殺機，縱丁○○勢單難抵吳、林夫妻二人，而率
    丙○○等五人持棍再行報復，亦無致甲○○、乙○○於死地之理。蓋五人如有殺
    人之意，以所持木棍直徑十五公分之粗大，應不只生甲○○、乙○○擦挫等外傷
    ，而對骨及臟器無損。況甲○○、乙○○跌坐於地後，被告丁○○等五人乃罷手
    離去，茍有殺人之意，當可趁倒地之際，再行毆打以遂目的。至丁○○口出「給
    他們死」，要屬一時激憤情緒脫口之詞，斷不能因此即論有殺人犯意。甲○○、
    乙○○頭部雖分受有頭皮挫傷、多處頭皮挫傷及腦挫傷等傷害，然甲○○所受傷
    害主要為有鼻、顏面、胸部及左眼表，乙○○則為前胸、左前臂、下腹部、左右
    大腿之普通傷害等情，已有前揭診斷證明書可考，再觀諸卷附乙○○之受傷照片
    ，胸部、下腹及腿部明顯有紅腫現象，頭部未能見及有何外傷，佐以證人戊○○
    、己○○亦無論及林氏兄弟專攻吳氏夫婦頭部一事，倘若被告丁○○、丙○○僅
    朝甲○○夫婦二人頭部施以重手，其二人焉有其他部位之傷害，堪認甲○○乙○○所受頭部傷害，並非丁○○、丙○○等刻意攻擊，應係圍毆中混亂所致，準此
    ，自不足以其等頭部亦有受傷，遽認被告丁○○、丙○○有殺人行徑。被害人乙○○雖再以甲○○於九十年五月二十七日死亡，乃係遭丁○○丙○○等毆傷胸部
    後，身體益衰抵抗力弱，遂併發敗血症休克、肺結核、呼吸衰竭終至死亡結果，
    認與被告林氏兄弟毆打有因果關係云云。但查：１、甲○○係因其主訴上腹部疼
    痛達三日，遂於九十年四月二十五日住進馬偕醫院，入院初步診斷為酒精性肝疾
    （ＡＬＣＯＨＯＬＩＣＬＩＶＥＲＤＩＳＥＡＳＥ）及病毒性肝炎（ＶＩＲＡＬ
    ＨＥＰＡＴＩＴＩＳ）等疾病，有馬偕紀念醫院出院病歷摘要一紙在卷可稽，因
    甲○○係於八十九年五月九日遭毆傷，與此次住院前後時間，相距約有一年，參
    以入院原因及初步診察結果，均與被告丁○○等毆傷部位與傷勢，顯然歧異，實
    不足認與被告傷害行為有何關連。２、本院觀諸甲○○死亡原因，先行原因為敗
    血症併休克、肺結核併呼吸衰竭、腎衰竭糖尿病一節，有馬偕紀念醫院死亡證明
    書一紙附卷可參，其死亡原因為「肺結核合併敗血性休克多發性器官衰竭」，乃
    疾病所導致，顯與外力加害行為無涉，復有馬偕醫院胸腔內科主治醫師陳培然之
    刑事說明狀附卷足考，凡此可見被告丁○○、丙○○毆打之舉與甲○○之死亡尚
    乏相當因果關係。
  (三)綜上所述，被告丁○○、丙○○主觀上並無殺人之故意，客觀上亦難認有何殺人
    之行為，尚與殺人罪構成要件未合，自無從以殺人未遂之罪名相繩。檢察官認被
    告丁○○、丙○○涉有殺人未遂犯行云云，其起訴及上訴，即欠允當，因起訴社
    會基本事實同一，起訴法條應予變更，本院並依傷害罪量處罰之。
據上論斷，應依刑事訴訟法第三百六十八條、刑法第七十四條第一款、第二款，判決
如主文。
本案經檢察官謝英民到庭執行職務。
中      華      民      國    九十一    年      七      月     十七     日
                              臺灣高等法院刑事第五庭
                                  審判長法  官  曾  德  水
                                        法  官  蘇  素  娥
                                        法  官  楊  貴  雄
右正本證明與原本無異。
檢察官部分如不服本判決應於收受送達後十日內向本院提出上訴書狀，其未述上訴之
理由者並得於提起上訴後十日內向本院補提理由書（均須按他造當事人之人數附繕本
）。
                                        書記官  林  淑  貞
中      華      民      國    九十一    年      七      月     十八     日
附錄：本判決論罪科刑法條全文
刑法第二百七十七條第一項：
一傷害人之身體或健康者，處三年以下有期徒刑、拘役或一千元以下罰金。
